最高法院民事判決
                                   111年度台上字第2090號
上  訴  人  張李秋蓉                                
訴訟代理人  陳 東 良律師
被 上訴 人  張 光 輝                                  
            張 光 明                              
            張 清 美（即中林清美）

            張 郁 美                                    

            張 雅 美                                
            吳張真美                        
上列當事人間請求分割遺產等事件，上訴人對於中華民國111年3
月2日、同年4月25日臺灣高等法院臺中分院第二審更審判決、補
充判決（110年度重家上更二字第1號），提起上訴，本院判決如
下：
    主  文
原判決廢棄，發回臺灣高等法院臺中分院。
    理  由
一、上訴人主張：伊與張啓仲於民國81年4月1日結婚，張啓仲於
    98年1月25日死亡，由兩造共同繼承，應繼分各7分之1。伊
    與張啓仲未約定夫妻財產制，張啓仲剩餘財產之總值為新臺
    幣（下同）1億7,367萬9,259元，伊剩餘財產之總值為1億57
    萬6,094元，雙方剩餘財產差額之半數為3,655萬1,583元，
    張啓仲之遺產應先扣除該數額分配予伊。張啓仲遺有如原判
    決附表（下稱附表）一所示之財產（下稱系爭遺產），尚未
    分割，兩造就分割方法不能達成協議等情，依民法第1030條
    之1第1項、第1164條規定，求為將系爭遺產依第一審判決附
    表一「分割方法」欄所示方法分割之判決（上訴人於上訴第
    三審後，提起追加之訴，請求被上訴人連帶給付3,655萬1,5
    83元本息部分，本院另以裁定駁回）。
二、被上訴人抗辯：
  ㈠張光輝、張光明、張清美、張郁美部分：張啓仲婚後消極財
    產，應加計其生前出售借名登記在張光輝、張光明名下之土
    地，經財政部中區國稅局（下稱中區國稅局）核課之贈與稅
    及罰鍰3,500萬2,158元（下稱系爭稅罰）；附表一編號40之
    黃金、珠寶係張啓仲遺產，上訴人不得逾時爭執。
  ㈡吳張真美部分：上訴人至遲於98年5月27日申報張啓仲97年度
    綜合所得稅時，已知雙方有剩餘財產差額，其遲於100年12
    月29日提起本件訴訟請求分配剩餘財產差額半數，已罹於2 
    年消滅時效。縱認上訴人得請求分配剩餘財產，張啓仲婚後
    取得之永大機電工業股份有限公司因辦理盈餘及資本公積轉
    增資之股份57萬8,760股（下稱系爭增資股）不應列入其積
    極財產；上訴人未舉證受贈取得美金200萬元，縱屬贈與，
    應視為已自遺產受領，不得自婚後財產扣減；亦不同意上訴
    人單獨取得附表一編號27、28不動產。
  ㈢張雅美部分：同意依上訴人主張之分割方法分割系爭遺產。
三、原審將第一審所為之遺產分割方法予以廢棄，改判如附表一
    「分割方法」欄所示，並以補充判決駁回上訴人請求夫妻剩
    餘財產分配差額之法定遲延利息，理由如下：
  ㈠上訴人與張啓仲於81年4月1日結婚，未約定夫妻財產制；張
    啓仲於98年1月25日死亡，由兩造共同繼承，應繼分各7分之
    1，為兩造所不爭執。
  ㈡上訴人於98年5月間申報綜合所得稅，僅知悉張啓仲該年度所
    得，不知悉張啓仲其他財產及債務；兩造經纏訟多年後，就
    上訴人能否為剩餘財產差額之請求，仍有爭執，難認上訴人
    於98年間已知張啓仲之剩餘財產較自己多。吳張真美抗辯上
    訴人夫妻剩餘財產分配請求權罹於2年時效，即非有據。
  ㈢審酌兩造所為陳述，及兩造各自出具之同意書、繼承協議書
    、中區國稅局所列有關生存配偶依民法第1030條之1規定主
    張分配剩餘財產核定表，佐以證人王松茂、施淑菁之證述，
    參互以察，堪認張啓仲於婚姻關係消滅時之婚後財產如附表
    二、壹、二所示，積極財產共計1億8,268萬9,699元，消極
    財產如附表二、壹、二、㈡所示，共計4,468萬7,878元：其
    中系爭增資股係張啓仲婚前財產於婚姻關係存續中所生之孳
    息，應視為其婚後之積極財產；系爭稅罰係張啓仲生前出售
    其借名登記在張光輝、張光明名下之土地，中區國稅局以渠
    等為對象核課，兩造同意以系爭遺產繳納，應列入張啓仲婚
    後消極財產。上訴人於婚姻關係消滅時之婚後財產如附表二
    、貳、二所示，積極財產共計1億57萬6,094元，消極財產為
    0元；上訴人於96年4月19日自張啓仲受贈美金200萬元，為
    無償取得之財產，毋庸列入剩餘財產計算。以此計算，張啓
    仲剩餘財產之總值為1億3,800萬1,821元，上訴人剩餘財產
    之總值為1億57萬6,094元，雙方剩餘財產差額之半數為1,87
    1萬2,864元。
  ㈣張啓仲所遺系爭遺產尚未分割，兩造就分割方法不能達成協
    議，上訴人請求分割，自屬有據。審酌兩造意見等情，系爭
    遺產應依如附表一「分割方法」欄所示方法分割，即編號1
    至28之不動產應予變價，變賣所得價金由兩造按應繼分比例
    各取得7分之1，其中編號26至28所示建物之管理、維修等保
    存遺產費用由系爭遺產支應；編號29至38之存款，兩造已先
    行協議自銀行提取後存入張光明、張雅美聯名帳戶，扣除上
    訴人所得請求夫妻剩餘財產分配額及繼承、保存遺產等相關
    費用後，餘款與編號39所示外幣現鈔，均由兩造按應繼分比
    例各取得7分之1；編號40所示黃金、珠寶由上訴人單獨取得
    ，再補償被上訴人各11萬9,883元。並以補充判決認上訴人
    不得請求夫妻剩餘財產分配差額之法定遲延利息。
四、本院廢棄原判決之理由：
  ㈠按審判長應向當事人發問或曉諭，令其為事實上及法律上陳
    述、聲明證據或為其他必要之聲明及陳述；其所聲明或陳述
    有不明瞭或不完足者，應令其敘明或補充之，民事訴訟法第
    199條第2項定有明文。審判長倘未踐行上開闡明義務，其訴
    訟程序即有重大瑕疵，基此所為之判決，自屬違背法令。又
    民法第1030條之1規定之夫妻剩餘財產差額分配請求權，乃
    立法者就夫或妻對共同生活所為貢獻所作之法律上評價；與
    繼承制度之概括繼承權利、義務不同。夫妻剩餘財產差額分
    配請求權在配偶一方先他方死亡時，屬生存配偶對其以外之
    繼承人主張之債權，與該生存配偶對於先死亡配偶之繼承權
    ，為各別存在的請求權，兩者迥不相同。
  ㈡查：本件上訴人請求分配夫妻剩餘財產及遺產分割訴訟，於
    第一審請求被上訴人應連帶給付3,655萬1,583元本息，兩造
    就系爭遺產應予分割，並就請求剩餘財產分配差額部分聲請
    附條件假執行（見一審卷㈠11頁）。第一審判決主文僅諭知
    系爭遺產（含其法定孳息）應分割如第一審判決附表一分割
    方法欄所示，並於編號29至38分割方法欄記載：「先由原告
    （即上訴人）分割取得36,551,583元，剩餘部分，再由兩造
    各自分割取得7分之1」。被上訴人提起第二審上訴，於原審
    更審言詞辯論期日，審判長詢問上訴人請求夫妻剩餘財產分
    配並分割遺產，起訴聲明第2項（指請求分割系爭遺產）已
    足以涵括，是否仍要保留起訴聲明第1項（請求夫妻剩餘財
    產差額分配）及該項之假執行聲請？上訴人稱：同意有關剩
    餘財產的分配權利行使依分割遺產之訴訟標的，在分割遺產
    裡面做分配。至於第一審就起訴聲明第1項並未裁判，上訴
    人亦無上訴，該部分非更審審理範圍；同意以第一審判決主
    文及上訴部分為更二審審理範圍（見原審更一字卷㈡110頁反
    面、更二字卷㈡152頁）。上訴人該陳述真意為何？是否有撤
    回第一審請求夫妻剩餘財產差額分配起訴之意？原審未依民
    事訴訟法第199條規定，詳予闡明，遽為判決，自嫌疏漏。
    倘上訴人之真意為撤回該部分起訴，或僅就夫妻剩餘財產分
    配差額所生遲延利息部分為訴訟標的之捨棄，上訴人於原審
    仍請求被上訴人加付自起訴狀繕本送達翌日起算法定遲延利
    息（見原審更二字卷㈡151、170頁），是否為訴之追加？亦
    待澄清。再者，原審先認上訴人所得請求分配之夫妻剩餘財
    產差額1,871萬2,864元應以張啓仲所遺附表一編號29至38之
    存款先行取得，載明係含法定孳息，起迄時間均依民法第69
    條第2項、第70條第2項規定計，不待宣告（見補充判決第3
    頁第11至14行），似認上訴人得請求上開夫妻剩餘財產差額
    之法定遲延利息；繼以系爭遺產分割後同時完成夫妻剩餘財
    產差額之分配，被上訴人無遲延給付（見同上判決第4頁第1
    至2行），而駁回上訴人關於夫妻剩餘財產差額法定遲延利
    息之請求，亦有判決理由矛盾之違誤。上訴人得請求夫妻剩
    餘財產差額本息金額若干？與繼承、保存系爭遺產等相關費
    用合計後，編號29至38之存款是否足敷支應？攸關兩造應繼
    財產範圍及張啓仲之遺產如何分割，尚待事實審法院調查認
    定，本院無從為法律上判斷，自有將原判決全部廢棄發回之
    必要。
  ㈢上訴論旨，指摘原判決不當，求予廢棄，非無理由。末查，
    上訴人於第一審起訴請求分配夫妻剩餘財產差額部分，是否
    有裁判脫漏之情形，案經發回，併請注意及之。本件事實尚
    待原審調查審認，即無就法律上爭議先行言詞辯論之必要，
    附此敘明。
五、據上論結，本件上訴為理由。依家事事件法第51條，民事訴
    訟法第477條第1項、第478條第2項，判決如主文。
中　　華　　民　　國　　111 　年　　10　　月　　26　　日
                      最高法院民事第六庭
                          審判長法官  魏  大  喨
                                法官  李  寶  堂
                                法官  林  玉  珮
                                法官  高  榮  宏
                                法官  胡  宏  文
本件正本證明與原本無異
                                      書  記  官
中　　華　　民　　國　　111 　年　　10　　月　　31　　日